# Tipe Data {#datatype}

Terdapat 6 tipe data pada bahasa pemrograman R. Setiap tipe data tersebut memiliki karakteristik sendiri sehingga tidak terjadi tumpang tindih dalam melakukan berbagai macam pengoperasiannya. Berikut adalah 6 tipe data pada bahasa pemrograman R:

## Numerik (Numeric) {#numeric}

Tipe data numerik adalah tipe data yang berupa nilai/angka desimal. Tipe data ini merupakan tipe data yang dapat digunakan untuk melakukan operasi-operasi aritmatika seperti penjumlahan, pengurangan, perkailan, dsb. Jika kita definisikan objek `x` dengan suatu nilai/angka, maka tipe objek tersbut adalah `numeric`.

```{r}
x <- 2.6
class(x)
```

Bahkan R akan mendefinisikan objek dengan tipe `numeric` jika berikan angka tanpa desimal.

```{r}
x <- 5
class(x)
```

## Bilangan Bulat (Integer) {#integer}

Seperti yang kita tahu bahwa pendefinisian angka pada suatu objek akan secara otomatis membuat objek tersebut bertipe `numeric`. Sedangkan untuk mendefinisikan objek dengan tipe `integer` harus mendefinisikan secara khusus objek tersebut dengan perintah `as.integer`.

```{r}
x <- as.integer(5)
class(x)
```

Selain itu kita dapat mendefinisikan sebuah objek yang bertipe `integer` dengan menambahkan huruf `L` kapital pada akhir angka.

```{r}
x <- 3L
class(x)
```

Bagaimana jika kita berikan angka desimal pada objek yang kita definisikan sebagai `integer`?

```{r eval=FALSE}
x <- as.integer(3.76)
```

## Bilangan Kompleks (Complex) {#complex}

Bilangan kompleks dalam matematika adalah bilangan yang didefinisikan dengan $a + bi$, dengan $a$ dan $b$ adalah bilangan real. Sedangkan $i$ adalah bilangan imajiner dan menyebabkan $bi$ menjadi imajiner. Bilangan imajiner sendiri memiliki sifat $i^{2}=1$. Kita harus secara langsung mendefinisikan objek sebagai bilangan kompleks agar mendapatkan sebuah objek yang bertipe `complex`.

```{r}
x <- 2 + 4i
class(x)
```

## Logika (Logical) {#logical}

Objek dengan tipe logika adalah objek yang hanya memiliki 2 nilai saja yaitu `TRUE` dan `FALSE`.

```{r}
x <- TRUE
class(x)
```

## Teks (Character) {#character}

Pendefinisian objek dengan tipe teks (`character`) merupakan hal yang cukup mudah. Kita perlu menambahkan tanda petik `"` pada awal dan akhir teks. Setelah itu objek akan terdefinisikan sebagai `character`.

```{r}
x <- "Aplikasi Komputer"
class(x)
x
```

Apakah tipe data dari objek yang didefinisikan dengan nilai `"2.4"`?

## Faktor (Factor) {#factor}

Faktor adalah tipe data pada bahasa pemrograman R yang digunakan untuk mendefinisikan sebuah objek menjadi sebuah objek dengan tipe data kategorik. Perintah yang digunakan untuk merubah sebuah objek menjadi sebuah faktor adalah `factor()`.

```{r}
x <- factor(c(1, 2, 3))
y <- factor(c("SD", "SMP", "SMA", "SMA", "PT"))
x
y
```

Sebuah objek yang telah didefinisikan sebagaik faktor akan memiliki `levels` yang merupakan daftar kategori yang terdapat pada objek tersebut. Kita dapat menggunakan perintah `levels` untuk dapat memunculkan `levels` nya saja.

```{r}
levels(x)
levels(y)
```

* Apa perbedaan _output_ dari objek yang bertipe `factor` dengan objek yang bertipe `numeric`?
* Apa perbedaan _output_ dari objek yang bertipe `factor` dengan objek yang bertipe `character`?
