# Operator - operator pada R

Operator - operator pada R adalah perintah untuk melakukan suatu operasi seperti operasi artimatika, logika dan relasi. Secara umum terdapat 4 tipe operator pada R, yaitu:

* Operator Aritmatika
* Operator Logika
* Operator Relasi

## Operator Aritmatika {#operator}

Operator artimatika adalah operator yang digunakan untuk melakukan komputasi dengan menggunakan operasi - operasi matematika seperti penjumlahan, pengurangan, dll. Berikut adalah daftar operator aritmatika pada R:

```{r, echo=FALSE}
x <- data.frame(
  Operator = c("+", "-", "*", "/", "^", "%%"),
  Operasi = c("Penjumlahan", "Pengurangan",
              "Perkalian", "Pembagian",
              "Perpangkatan", "Modulo")
)
knitr::kable(
  x,
  caption = "Operator Aritmatika pada R",
  booktabs = TRUE, 
  align = "c"
)
```

Operator umumnya digunakan untuk pengoperasian pada objek bertipe `numeric` atau `integer` dengan struktur data berupa `vector` dan `matrix`. Berikut adalah contoh penggunaannya:

```{r}
x <- 3
y <- 5
```
```{r, echo=FALSE}
x <- data.frame(
  Operator = c("+", "-", "*", "/", "^", "%%"),
  Operasi = c("x + y", "x - y",
              "x * y", "x / y",
              "x ^ y", "x %% y"),
  Hasil = c(x + y, x - y,
              x * y, x / y,
              x ^ y, x %% y)
)
knitr::kable(
  x,
  caption = "Hasil Penggunaan Operator pada R",
  booktabs = TRUE, 
  align = "c"
)
```

## Operator Logika

Operator logika akan menghasilkan nilai `TRUE` dan `FALSE`. Seperti halnya logika matematika, terdapat 2 operator logika yaitu _dan_ (`AND`), _atau_ (`OR`) dan ingkaran (`NOT`). Berikut adalah daftar operator logika pada R:

```{r, echo=FALSE}
x <- data.frame(
  Operator = c("!", "&", "&&", "|", "||"),
  Operasi = c("Bukan/Ingkaran", "Logika DAN pada masing-masing anggota objek",
              "Logika DAN", "Logika ATAU",
              "Logika ATAU pada masing-masing anggota objek")
)
knitr::kable(
  x,
  caption = "Operator Logika pada R",
  booktabs = TRUE, 
  align = "c"
)
```

Berikut adalah contoh hasil penggunaannya:

```{r}
x <- c(TRUE, FALSE, 5)
y <- c(TRUE, FALSE, FALSE)
z <- c(FALSE, TRUE, TRUE)

!x
x&y
x&&z
x|y
x||z
```

```{r, echo=FALSE}
P1 <- c(TRUE, TRUE, FALSE, FALSE)
P2 <- c(TRUE, FALSE, TRUE, FALSE)
x <- data.frame(
  P1, P2, NegasiP1 = !P1,
  NegasiP2 = !P2, 
  DAN = (P1&P2),
  ATAU = (P1|P2)
)

knitr::kable(
  x,
  caption = "Hasil Penggunaan Operator Logika",
  booktabs = TRUE
)
```

## Operator Relasi {#relational}

Operator relasi adalah operator yang digunakan untuk membandingkan 2 buah nilai/objek. Hasil _output_ dari operator relasi ini adalah `TRUE` dan `FALSE`. Berikut adalah daftar operator relasi:

```{r, echo=FALSE}
Operator = c("<", "<=", ">", ">=", "==", "!=")
Operasi = c("Kurang dari", "Kurang dari sama dengan",
            "Lebih dari", "Lebih dari sama dengan",
            "Sama dengan", "Tidak sama dengan")
x <- data.frame(
  Operator,
  Operasi
)

knitr::kable(
  x,
  caption = "Operasi Relasi pada R",
  booktabs = TRUE
)
```

Operator relasi dapat dioperasikan layaknya operator logika. Berikut adalah contoh penggunaannya:

```{r}
x <- 3
y <- 7
z <- 7
x<y
x>y
x<=y
y<=z
x!=y
y==z

```
